　　　　　　　　　臺灣高等法院刑事判決
上　訴　人
即　被　告　吳謙慧
上列上訴人因偽造文書等案件，不服臺灣板橋地方法院99年度訴
緝字第221號，中華民國99年11月29日第一審判決（起訴案號：
臺灣板橋地方法院檢察署98年度撤緩偵字第121號），提起上訴
，本院判決如下：
    主    文
上訴駁回。
吳謙慧緩刑肆年。
    事    實
一、吳謙慧係宣峰會計事務所之負責人，分別受尚渼工程有限公
    司負責人江初雄、林圓工程有限公司負責人李龍溪、富盛機
    械工程有限公司負責人蕭阿碧及聯岑興業股份有限公司負責
    人蔣炳陽（以下簡稱江初雄四人）之委託，處理各該公司記
    帳及代繳各項稅賦等業務，吳謙慧即為從事業務之人。詎吳
    謙慧竟基於意圖為自己不法之所有之侵占概括犯意，先後於
    民國（下同）93、94年代理上開公司記帳期間內之不詳日期
    ，分別向江初雄四人收取上開四家公司應繳納營業稅及營業
    所得稅款，合計各新臺幣（下同）130萬元、90萬元、250萬
    元及190萬元（此金額為吳謙慧與江初雄等四人事後結算所
    得之總金額），即連續易持有為所有，將上開四筆業務上持
    有之款項侵占入己。且吳謙慧為搪塞江初雄，另於94年9月3
    0日，在不詳地點，將某蓋有第一商業銀行五股分行同日收
    付章之單據上之「第一商業銀行五股分行94年9月30日收付
    章」剪下後，黏貼於空白之財政部臺灣省北區國稅局94年度
    營利事業所得稅暫繳稅額繳款書第2聯「公庫收款及經收人
    員蓋章」欄內，再填寫尚渼工程有限公司及負責人資料、稅
    款金額後，而偽造代理公庫之第一商業銀行五股分行，已代
    收該筆稅款之財政部臺灣省北區國稅局94年度營利事業所得
    稅暫繳稅額繳款書第2聯之公文書，其後再於不詳日期將之
    影印後傳真予江初雄而行使之，使江初雄誤任吳謙慧確有代
    繳稅款，足生損害於財政部臺灣省北區國稅局對於稅捐申報
    收受之正確性及尚渼工程有限公司。嗣因國稅局向江初雄等
    四人催繳其各該公司93年、94年之營業稅及營利事業所得稅
    ，江初雄等四人始知其等所交付予吳謙慧用以繳納營業稅及
    營業所得稅款之款項遭到吳謙慧侵占。
二、案經江初雄、李龍溪、蕭阿碧、蔣炳陽告訴，由法務部調查
    局及臺北縣政府警察局蘆洲分局移送臺灣板橋地方法院檢察
    署檢察官偵查起訴。
    理    由
一、上開犯罪事實，業據上訴人即被告吳謙慧於偵訊、原審及本
    院審理時坦承不諱（見調偵字第166號卷第14頁、偵緝字第3
    196號卷第24頁、原審訴緝字卷第34頁背面，本院卷第33頁
    背面），核與證人江初雄、李龍溪、蕭阿碧、蔣炳陽於警詢
    及偵訊時之證述相符（見調查卷第1-3、14-16頁，偵字第13
    935號卷第5-6頁、偵字第12866號卷第5-6、40頁、偵緝字第
    3196號卷第24頁），並有前述財政部臺灣省北區國稅局94年
    度營利事業所得稅暫繳稅額繳款書第2聯及匯款單附卷可稽
    （調查卷第8、9、23頁；偵字第12866號卷第13-29頁），堪
    認被告前揭自白屬實。又被告偽造上揭財政部臺灣省北區國
    稅局94年度營利事業所得稅暫繳稅額繳款書第2聯之公文書
    ，並傳真給江初雄行使之，足生損害於財政部臺灣省北區國
    稅局對於稅捐申報收受之正確性及尚渼工程有限公司（原審
    就此漏未於理由中論述，應予補正）。
二、按自動報繳繳款書係由申報人自行填載用以申報營業稅捐者
    ，故其第1聯之制作權人應屬申報人，第2聯（即收據聯）經
    公庫或代理公庫收款蓋章後，係表示其已繳納稅捐而以之為
    繳納之憑證，其制作權人應屬公庫（或代理公庫），兩者所
    表示之內容，在法律上之效果及制作名義人，並非同一，若
    係第1聯，被告本有代繳營業稅捐之權，其自得為有關項目
    之填載，除有業務上登載不實之情形外，無「偽造」之可言
    。至於第2聯，若以偽造印章或印文蓋於「收款公庫及經收
    人蓋章處」欄，表示申報人已繳納所申報之稅捐，並以此聯
    為繳納之憑證，則其所偽造者已屬公庫（或代理公庫）所制
    作之文書（收據），而非單純之自動報繳繳款書。如屬第1
    聯，填造者既不成罪，自不生行使偽造私文書問題，如為第
    2聯，因其為代理公庫收繳稅款，係以公庫名義制作之文書
    ，應成立刑法第211條之偽造公文書罪（參看最高法院80年
    臺上字第3875號判決）。被告係將自他處剪下之「第一商業
    銀行五股分行94年9月30日收付章」黏貼於空白之財政部臺
    灣省北區國稅局94年度營利事業所得稅暫繳稅額繳款書第2
    聯「公庫收款及經收人員蓋章」欄內，再填寫尚渼工程有限
    公司及負責人資料、稅款金額後，而偽造該第一商業銀行五
    股分行已代收該筆稅款之財政部臺灣省北區國稅局94年度營
    利事業所得稅暫繳稅額繳款書（第2聯），依據前揭說明，
    所偽造者顯係公文書，而非私文書。本案事證明確，被告犯
    行堪以認定。
三、被告行為後，94年2月2日修正公布之刑法已於95年7月1日生
    效施行，其中第2條第1項：「行為後法律有變更者，適用行
    為時之法律。但行為後之法律有利於行為人者，適用最有利
    於行為人之法律」之規定，係規範行為後法律變更所生新、
    舊法律比較適用之準據法，並非刑法實體法律，自不生行為
    後法律變更之比較適用問題，故刑法修正施行後，應適用該
    修正後之第2條第1項之規定，依「從舊、從輕」之原則比較
    新、舊法律之適用；又比較新舊法時，應就罪刑有關之共犯
    、未遂犯、想像競合犯、牽連犯、連續犯、結合犯，以及累
    犯加重、自首減輕暨其他法定加減原因（如身分加減）與加
    減例等一切情形，綜其全部罪刑之結果而為比較後，再整個
    適用有利於行為人之法律處斷，不能割裂而分別適用有利之
    條文（最高法院95年度第8次刑事庭會議決議參照）。經查
    ：
(一)、關於罰金刑部分：刑法第336條第2項之業務侵占罪定有罰金
    刑，而有關罰金刑之最低數額部分，被告行為時刑法第33條
    第5款規定：「罰金為1元以上。」，依已廢止之罰金罰鍰提
    高標準條例第1條前段提高為10倍，再依現行法規所定貨幣
    單位折算新臺幣條例第2條規定折算後為新臺幣為30元以上
    。而95年7月1日起施行之刑法第33條第5款則規定：「罰金
    為新臺幣1,000元以上，以百元計算。」，是依修正後刑法
    第33條第5款規定，已就罰金刑之下限有所提高，自以修正
    前之規定對被告為有利。（至被告所犯業務侵占罪之法定刑
    中罰金刑數額提高標準部分，依增訂刑法施行法第1條之1第
    1項、第2項前段規定提高後之數額，與原適用罰金罰鍰提高
    標準條例第1條前段、現行法規所定貨幣單位折算新臺幣條
    例第2條等規定提高並折算為新臺幣後之數額，兩者均屬相
    同，對於被告並無何有利或不利之影響，自不生新舊法比較
    適用之問題，併予敘明）。
(二)、關於連續犯：修正前刑法第56條固有連續犯之規定，惟業經
    修正刪除，此刪除雖非屬犯罪構成要件之變更，但顯已影響
    行為人刑罰之法律效果，自屬法律有變更，而現行刑法既已
    刪除連續犯之規定，則所犯上述數行為依數罪併罰之規定分
    論併罰，依刑法第2條第1項規定之「從舊從輕」原則，比較
    新、舊法結果，適用行為時法律即舊刑法論以連續犯，以一
    罪論，較有利於被告。
(三)、關於牽連犯：修正前刑法第55條有關「犯一罪而其方法或結
    果之行為犯他罪名者，從一重處斷」之牽連犯規定，業經修
    正刪除，此刪除雖非犯罪構成要件之變更，但顯已影響行為
    人刑罰之法律效果，自屬法律有變更，比較修正前、後之刑
    法規定，自以修正前論以牽連犯一罪，較修正後一罪一罰之
    數罪有利於被告。
(四)、本件就上開新舊法變更與罪刑有關之一切情形，綜合比較結
    果，以修正前之刑法較有利於被告，應適用修正前刑法之規
    定。
四、核被告所為，係犯刑法第216條、第211條之行使偽造公文書
    罪，及刑法第336條第2項之業務侵占罪。其盜用「第一商業
    銀行五股分行94年9月30日收付章」印文之行為係偽造公文
    書之部分行為，而偽造公文書之低度行為，為行使偽造公文
    書之高度行為所吸收，均不另論罪。起訴書認被告前揭行使
    偽造之財政部臺灣省北區國稅局94年度營利事業所得稅暫繳
    稅額繳款書（第2聯）所為，係犯刑法第216條、第210條之
    行使偽造私文書罪，容有誤會，惟因兩者之基本社會事實相
    同，爰變更起訴法條。被告先後於93、94年間多次侵占江初
    雄等4人所分別交付用以繳納營業稅及營業所得稅款之款項
    所為，乃基於概括犯意所為，屬連續犯，應依修正前刑法第
    56條規定論以一罪，並加重其刑。又被告所犯連續業務侵占
    及行使偽造公文書二罪，有方法、結果之牽連關係，應依修
    正前刑法第55條後段規定從一重之行使偽造公文書罪處斷。
五、原審審酌被告並無前科，有本院被告前案紀錄表在卷可參，
    素行尚稱良好，惟竟先後侵占江初雄等四人合計共660萬元
    之款項，且其行使偽造公文書之行為足生損害於財政部臺灣
    省北區國稅局對於稅捐申報收受之正確性及尚渼工程有限公
    司，犯罪所生危害程度非微，另被告犯後雖已坦承犯行，並
    先後與江初雄等四人達成調解（見97年度調偵字第166號卷
    第4、6、8、16頁），惟未依據調解條件按期履行，兼衡其
    犯罪之動機及目的、智識程度（高職）、生活狀況（即被告
    自稱其尚須扶養1名有精神障礙之子女）等一切情狀，適用
    刑法第2條第1項前段、第211條、第216條、第336條第2項，
    修正前刑法第55條、第56條，已廢止之罰金罰鍰提高標準條
    例第1條前段，現行法規所定貨幣單位折算新臺幣條例第2條
    。判決被告有期徒刑1年2月，並以被告所盜用之「第一商業
    銀行五股分行94年9月30日收付章」印文，為真正之印文，
    非被告所偽造，爰不宣告沒收。再以被告犯罪時間雖在96年
    4月24日前，但其係於中華民國96年罪犯減刑條例施行前，
    經通緝而未於中華民國96年12月31日以前自動歸案接受偵查
    、審判，與該條例之減刑條件不符，爰不依該條例宣告減刑
    。經核尚無不合。
六、被告提起上訴略以：伊未依調解條件履行還款約定，仍係因
    伊之大兒子因案在監服刑，伊之小兒子則因有精神障礙，生
    活無法自理，需要伊隨身照顧及負擔生活、醫藥開銷，指原
    審量刑過重云云。惟量刑屬法院之職權，原審已於理由欄內
    敘明量刑審酌之一切情狀，且原審量刑亦無失之於重之情形
    。被告之上訴為無理由，應予駁回。
七、被告未曾因故意犯罪受有期徒刑以上刑之宣告，有本院被告
    前案紀錄表在卷可稽。被告原與江初雄四人和解分期償還侵
    占之款項，乃經檢察官為緩起訴處分（臺灣板橋地方法院檢
    察署97年調偵字第164號、165號、166號），嗣後被告未按
    期償還，始被撤銷緩起訴並起訴（同檢察署98年撤緩字第33
    號、撤緩偵字第121號），但被告於原審判決後已分別賠償
    被害人江初雄10, 350元、尚渼工程有限公司3,450元、被害
    人蕭阿碧指定之人蕭阿秀26,400元（分別支付19,800元、6,
    600元）、被害人李龍溪指定之人李元翔12,000元（分別支
    付9,000元、3,000元）、聯岑興業股份有限公司19,800元（
    分別支付14,850元、4,950元），並經被害人江初雄及蔣炳
    陽同意被告分期償還所侵占之款項，此有江初雄所簽立之收
    據1紙、被告與江初雄及蔣炳陽所簽立之和解同意書2紙、永
    豐銀行匯款委託書7紙在卷可稽（見本院卷第14-17頁、第35
    頁-第35頁背面），被告經此起訴審判，當能知所警惕，信
    無再犯之虞，本院認所宣告之刑，以暫不執行為適當，爰併
    諭知緩刑4年，以勵自新，並促其按期償還侵占之款項予各
    該被害人。
據上論斷，應依刑事訴訟法第368條，刑法第74條第1項第1款，
判決如主文。
本案經檢察官董怡臻到庭執行職務。
中    華    民    國   100    年    3     月    9     日
                  刑事第十五庭審判長法  官   沈宜生
                                    法  官   賴邦元
                                    法  官   林明俊
以上正本證明與原本無異。
如不服本判決，應於收受送達後十日內向本院提出上訴書狀，其
未敘述上訴之理由者並得於提起上訴後十日內向本院補提理由書
（均須按他造當事人之人數附繕本）「切勿逕送上級法院」。
                                    書記官   蕭詩穎
中    華    民    國   100    年    3     月    10    日
附錄本案論罪科刑法條全文
刑法第211條
偽造、變造公文書，足以生損害於公眾或他人者，處1年以上7年
以下有期徒刑。
刑法第216條
行使第210條至第215條之文書者，依偽造、變造文書或登載不實
事項或使登載不實事項之規定處斷。